臺灣高等法院花蓮分院刑事判決　　　96年度上更(一)字第10號
上　訴　人　臺灣花蓮地方法院檢察署檢察官
被　　　告　甲○○
　　　　　　　　　　　2樓
選任辯護人　鍾年展律師
被　　　告　乙○○
指定辯護人　吳秋樵律師
上列上訴人因貪污等案件，不服臺灣花蓮地方法院89年度訴字第
376號中華民國94年1月28日第一審判決（起訴案號：臺灣花蓮地
方法院檢察署87年度偵字第164 號），提起上訴，本院判決如下
：
    主  文
上訴駁回。
    理  由
一、公訴意旨略以：被告甲○○、乙○○2 人係花蓮縣政府農業
    局（下稱農業局）水土保持課技士，先後於民國84年間及86
    年元月起擔任奇美橋災害修復工程（下稱奇美橋工程）承辦
    人，負責辦理工程發包、審查、估驗計價等工作，為依據法
    令從事公務之人員。被告王崑雄、張金昌2人（另經有罪判
    決確定）為東陽工程顧問有限公司（下稱東陽公司）實際負
    責人及監造負責人，受花蓮縣政府委託辦理奇美橋工程之設
    計及監造工作，張標義（另經本院為有罪判決）、鍾兆雲（
    已死亡，另為不受判決）、丘貫一（另行通緝中）3 人為奇
    美橋工程之實際承包商。緣於民國84年6 月間，張標義向新
    原工程有限公司（以下稱新原公司）實際負責人胡慶霖借牌
    ，以新台幣（下同）6千6百萬元標得本工程，並於同年6 月
    30日與農業局簽約後，復以5千8百萬元委由鍾兆雲及丘貫一
    負責施工，行政事務仍由張標義負責。渠等均明知應依照工
    程合約圖說按圖施工，竟於施作場鑄基樁工程時，在經被告
    王崑雄及張金昌之同意下，未報經主辦單位農業局水土保持
    課同意，即擅自未依合約圖說施作共計240 公尺長之場鑄基
    樁，改採以嵌入岩壁方式施工，工程款僅支出新台幣（以下
    同）30餘萬元，並在監工日報表及基樁完整性試驗報告為不
    實之記載，偽稱已施作完成場鑄基樁，據而向農業局請領估
    驗基樁工程款3,240, 048元。被告甲○○明知承包商擅自改
    變施工方法，未依合約施作場鑄基樁時，仍在不實之監工日
    誌上核章，且於85年2月6日准予新原公司請領基椿工程款3,
    240,048 元。又被告甲○○及乙○○均明知由張標義、鍾兆
    雲、丘貫一實際承作之奇美橋工程經審計部台灣省花蓮縣審
    計室（以下稱審計室）於84年10月23日、85年3 月19日、同
    年9 月24日、86年4 月22、23日派員抽查發現有未依合約圖
    說施工、鋼筋數量不足、混凝土強度不足、未按日填寫監工
    日報表、未實施工程品質管制措施等多項缺失，並函請花蓮
    縣政府予糾正，詎竟罔顧審計部之糾正，明知上述缺失未改
    正前，包商不得繼續施工，竟任令包商張標義、鍾兆雲、丘
    貫一等人繼續施工，迄86年6月28日止，共計核准估驗計價4
    次，支付工程款2,970萬元，嗣於86年3日10發生奇美橋工程
    西橋台自端隔樑起至第10節全部斷裂墜落秀姑巒溪河道。因
    認為被告甲○○、乙○○涉犯刑法第216條、第213條之行使
    公務員登載不實罪，及與共犯張標義、王崑雄、張金昌共同
    涉犯貪污治罪條例第6條第1項第4款之圖利罪嫌云云。
二、按犯罪事實應依證據認定之，無證據不得推定其犯罪事實；
    又不能證明被告犯罪者，應諭知被告無罪之判決，刑事訴訟
    法第154條、第301條第1 項分別定有明文。且事實之認定，
    應憑證據，如未能發現相當證據，或證據不足以證明，自不
    能以推測或擬制之方法，為裁判基礎（最高法院40年度度台
    上字第86號判例意旨參照）。再者，認定不利於被告之事實
    ，須依積極證據，苟積極證據不足為不利於被告事實之認定
    時，即應為有利於被告之認定，更不必有何有利之證據（最
    高法院30年度上字第816 號判例意旨參照）；而所謂「積極
    證據足為不利於被告事實之認定」係指據為訴訟上證明之全
    盤證據資料，在客觀上已達於通常一般之人均不致於有所懷
    疑，而得確信被告確曾犯罪之程度者，若未達到此一程度，
    而有合理性懷疑之存在時，即無從為有罪之認定（最高法院
    76年度台上字第4986號判例意旨參照）。再按刑法第213 條
    不實登載公文書罪之成立，除客觀上公務員在其職務上所掌
    之公文書，有為虛偽不實之登載行為，其在主觀上須明知為
    不實，且須足生損害於公眾或他人。又貪污治罪條例第6 條
    第1項第4款「圖利罪」之規定，於90年10月25日修正通過，
    同年11月7日經總統公布，並於同年月9日生效，有關圖利罪
    之構成要件已修正為「對於主管或監督之事務，明知違背法
    令，直接或間接圖自己或其他私人不法之利益，因而獲得利
    益者」，顯較以前之規定更為嚴謹，即除必須「明知違法」
    ，並採「結果犯」理論外，更刪除「未遂犯」之處罰，相較
    之下，自以修正後之圖利罪規定較有利於行為人，因此在判
    斷被告等是否涉及公訴人所指之圖利罪嫌時，自應以新修正
    之貪污治罪條例第6條第1項第4 款所定之構成要件逐一檢視
    之，始符法律保障被告權益之旨。而貪污治罪條例第6條第1
    項第4 款之圖利罪，必以為自己或第三人圖取不法利益之犯
    意，且已表現於行為，始足當之，而有無此項犯意，須以證
    據認定之，不得以公務員失當行為之結果，使人獲得不法利
    益，即遽行推定其自始即有圖利他人之犯意（最高法院75年
    度台上字第4595號、78年度台上字第1571號判決意旨參照）
    。
三、本件公訴人認被告甲○○及乙○○涉犯上開罪嫌之證據為：
（一）同案被告王崑雄、張金昌、張標義及鍾兆雲於調查站之供
      詞。
（二）奇美橋工程實際上並未依設計圖說施作場鑄基樁，而係依
      岩壁嵌入之方式施工。
（三）台灣爾浦泰工程顧問股份有限公司所出具之基樁完整性試
      驗報告為不實。
（四）被告甲○○及乙○○在不實的監工日誌上核章並准予請領
      基樁工程款。
（五）審計室於84年10月23日、85年3月19日、同年9月24日、86
      年4 月22、23日派員抽查發現有未依合約圖說施工、鋼筋
      數量不足、混凝土強度不足、未按日填寫監工日報表、未
      實施工程品質管制措施等多項缺失，並函請花蓮縣政府予
      糾正，而被告2 人罔顧審計室之糾正，明知上述缺失未改
      正前，包商不得繼續施工，卻任令包商繼續施工，並准予
      領取估驗工程款之事實。
四、被告之辯解及本院認定之理由：
（一）被告甲○○、乙○○對其等分別在所負責之奇美橋工程監
      工日報表上核章並同意新原公司請領工程款等情，固均坦
      承不諱。惟均堅決否認涉有上開圖利及偽造文書之犯行，
      其等分別辯解如下：
  １、被告甲○○部分─本件係張標義等人蓄意隱暪變更施工之
      事，伊事前先並不知工程未依圖說施工，方在監工日誌上
      核章，並同意承包商請領估驗款，而於85年11月20日經張
      金昌到農業局告知時，方知有未按圖施工之事，立即寫簽
      呈建議查處承包商及監造單位的違約責任，事後並在核發
      第4 次工程估驗款時，將原先所支付的場鑄基樁費用予以
      扣回。至於審計室的糾正，伊均有轉請承包商及監造單位
      改善後呈報給審計室，並無登載不實及圖利之犯行等語。
  ２、被告乙○○部分─因係於86年1 月間起，始接辦系爭工程
      之業務，當時變更工法之工程施作部分業已完成，故不知
      場鑄基樁有無施作，而對於未施作場鑄基樁之事後處理，
      亦係由同案甲○○所負責，伊僅為協辦，且係依法處理，
      並無圖利或偽造文書之行為等語。
（二）本件首需釐清為檢察官所舉證人即同案被告王崑雄、張金
      昌、張標義及鍾兆雲於調查站之供述，僅有改採嵌入式施
      工法時，係施工人員商量後之決定等語（分見調查卷第24
      頁以下、第48頁以下、第60頁以下及第81頁以下），並未
      有被告2 人確實知悉該工程變更施工法或有何圖利犯行之
      證據甚明。
（三）被告2 人是否知悉承包商未依原設計圖說在坡面施作預力
      岩栓及20公尺長之場鑄基樁？經查：
  １、本件奇美橋修復工程係由被告張標義以新原公司名義承攬
      後，明知原設計工程圖說應在坡面施作預力岩栓及12支各
      20公尺長之抗拔場鑄基樁，為圖減省工程費用並為方便施
      工，而夥同其所聘用之被告鍾兆雲及丘貫一，並經得監造
      機關即東陽公司之王崑雄、張金昌同意，於84年11月間某
      日起，至84年12月底為止之施工期間內，推由丘貫一及鍾
      兆雲負責施作，擅自改為以嵌入式岩壁施工法施工，並為
      欺矇業主農業局，使能順利請領工程款，由丘貫一以台灣
      爾浦泰工程顧問股份有限公司名義出具不實之花蓮縣奇美
      橋災害修復工程基樁性完整性試驗報告，並由張金昌在該
      報告上蓋用東陽公司印文後陳報給業主即農業局，並再由
      張金昌在其業務上所職掌之監工日誌上，連續登載有施作
      抗拔場鑄基樁之不實記載後，將日誌經由王崑雄輾轉呈報
      給業主農業局，農業局因而於按照工程進度支付估驗款等
      情，不僅為被告甲○○及乙○○2 人所不爭執外，並據被
      告王崑雄及證人張金昌、張標義於原審證述明確，核與證
      人胡慶霖於調查站及同案被告鍾兆雲於調查站、偵查中及
      原審供證情節大致相符，並有工程委託設計監造契約書、
      花蓮縣奇美橋災害修復工程基樁性完整性試驗報告、花蓮
      縣政府84年11月份計畫奇美橋災害修復工程現場施（監）
      工日誌（84年11月及12月記載有施作場鑄基樁）、花蓮縣
      政府奇美橋災害修復工程施（監）工日誌、統一發票影本
      4紙（84年12月29日領取第1次估驗款為594萬元，85年2月
      8日領取第2次估驗款為1,188萬元，85年4 月16日領取第3
      次估驗款為594萬元，86年6 月21日領取第4次估驗款為59
      4 萬元）、胡慶霖之臺灣企銀帳戶存摺影本、新原公司之
      臺灣銀行活期帳戶存摺影本等資料在卷可參，被告張標義
      等人未實際施作場鑄基樁及相關附屬工程後，仍據上開不
      實之基樁性完整性試驗報告及工程施（監）工日誌向農業
      局請款之事實，雖堪認定。惟系爭工程將場鑄基樁工程變
      更為岩壁嵌入式施工，依上開證人之供述，係東陽公司與
      新原公司人員共同蓄意隱暪，故亦由台灣爾浦泰工程顧問
      股份有限公司所出具不實之基樁完整性試驗報告予被告甲
      ○○審查，則被告甲○○依書面資料，未能查知施工方式
      有異，雖於行政上有所疏失，但並無法因而推認被告甲○
      ○明知系爭工程之不實事項。況承包商於施工時檢送之照
      片中，確有施作場鑄基樁所用之鋼筋籠及灌漿，並於開始
      鑽挖鑄基樁孔，及進行置放鋼筋籠及灌漿之施工照片，則
      被告甲○○辯稱不知改依其他方式施工，尚不違常情。
  ２、被告乙○○係於系爭嵌入式施工法完成後之86年1月始接
      任該項職務，亦有卷附資料可證，其係因被告甲○○陳報
      系爭工程施工法未依規定後，由農業局將被告甲○○調離
      ，再派被告乙○○接任，亦經被告甲○○供述在卷，則被
      告乙○○顯然無法確知有該項不法事實。況上開所述證人
      王崑雄等人，均未曾證稱被告乙○○知悉上開事實。況同
      案被告甲○○既辯稱不知工程違約施作，則接任職務之被
      告乙○○如何可能知悉？故系爭嵌入式工程於完成時被告
      乙○○既尚未任職，其辯稱伊不知採用之工法等語，堪信
      為實在。
  ３、被告甲○○部分，則因本件奇美橋工程因屬特殊工程，農
      業局人員缺乏監造之經驗，因而以工程發包費用總價3%之
      經費，採取委外方式將監造相關事宜全權委由東陽公司負
      責辦理，此業經證人王崑陽及張金昌於原審證述在卷，且
      有工程委託設計監造契約書在卷可參（原審卷(一)第234 頁
      以下），依該契約第2條第3項之（一）對於從業人員之報
      備即約定：「乙方（指東陽公司）應指派一位工地主任（
      大專相關科系畢業領有專業技師執照八年以上工地經驗者
      ）專責本工程各項委辦工作，並指派一名以上有專業經驗
      之工程司（大專相關科系畢業，三年以上工作經驗者）常
      駐工地辦理本合約所規定工程監造工作。」，同項（二）
      則就監造任務更明確規範監造責任，包括監督承包商之施
      工品質、工程進度及工程檢驗、監督與審查有關材料之檢
      驗事項、並對檢驗報告提出審核意見、協助甲方辦理估驗
      及驗收手續（含工程數量、進度、金額之核對）、施工中
      必要之變更設計應先報請甲方（指農業局）同意後辦理，
      並編製變更設計預算書及有關資料送甲方、提供工程簡報
      資料，並負責監督承包商拍攝工程施工期、施工中及施工
      完成後之紀錄照片、幻燈片等工作。足見系爭工程施工過
      程中，係由監造廠商東陽公司負責監控承包商施工品質，
      該公司並負責派遣1 名以上之工地主任及工程司，由其等
      專責監造工作，農業局水土保持課人員即被告2 人則係居
      於監督地位，僅須遵照委託契約內容，負責監督東陽公司
      是否依約履行職務，並無需每日或定期至工地查驗施工品
      質或有無按圖施工等事項，此有花蓮縣政府93年3月4日函
      （府政查字第09300298520號，見原審卷(二)第275頁）明確
      說明被告甲○○實際僅負責作書面審查及視工程業務需要
      採取不定期前往現場查驗，則被告甲○○雖應視工程需要
      採取不定期前往查驗，惟並未課予被告甲○○於工程施工
      時必得到場監督之義務，亦即被告甲○○是否到場係依實
      際情形定之，其縱不到場，亦不違法，則被告甲○○辯稱
      僅負責作書面審查及視工程業務需要採取不定期前往現場
      查驗即非不可採。且依上開約定內容，被告甲○○既無須
      至施工現場察看，亦無證據證明被告甲○○曾於施工時在
      場，則其對於新原公司於84年11月至12月間擅自變更工法
      施作之事，事先是否知悉，誠非無疑。證人張標義雖曾於
      調查站訊問時供稱被告有到場云云，惟該證人嗣後已改稱
      應有到場云云，顯然未能確認其等變更嵌入式工程施工法
      之際被告甲○○是否曾到場查驗，則既無法證實被告甲○
      ○施工時確曾到場，如何得推斷其僅依施工報告即可得悉
      施工法為何？故被告甲○○辯稱其不知未按施工圖說施工
      之詞非不可採。
  ４、況原審曾囑託行政院公共工程委員會對是否能自承包商及
      監造單位所提供之本工程85年2月6日第2 次估驗單所附之
      施工照片及監工日誌等書面資料，察知該工程並未實際施
      作場鑄基樁乙事為鑑定，鑑定結果認為：「研判承包商場
      鑄場施工情形如下：、鑽掘：未施作。、如估驗照片
      所示，於設計位置以人工挖掘共十二支，孔壁並無套管保
      護，可研判人工挖掘之深度有限。、相關資料無法說明
      施（監）工日誌記載以六個人工挖掘方式如何達成一日完
      成二十公尺之進度。、長度二十一．八五公尺之鋼筋籠
      必須於現場加工製作，使用吊車吊放，估驗照片顯示鋼筋
      頂端設有彎，將妨礙鑽掘套管之埋設與拔除，並明顯與
      設計圖S37 不相符（應無彎）。、正常情形鋼筋籠定
      位後不會露出地表，且樁頭尚有二公尺之樁頭混凝土需打
      除，估驗照片顯示鋼筋籠定位後露出地表上，即可研判是
      未按圖施工或是過程錯誤。、綜合估驗照片研判，承包
      商並未依設計圖施作十二支、每支二十公尺長之場鑄樁。
      」、「如就本工程承包商將『場鑄樁』逕行擅自變更為『
      嵌入式施工』而論，監造人員應負監造不實責任，惟監督
      人員（指農業局）如對「場鑄樁」施工有正確之認知，則
      從承包商提送之估驗照片，亦可查知有未按圖施作場鑄樁
      情形。」，此有該委員會93年9月21日工程鑑字第0930036
      2620號函及隨函所檢附之鑑定書在卷可稽（見原審卷(二)第
      312 頁以下）。故農業局人員即被告甲○○在審查時若能
      細心分析，雖可能自施工照片中或對照監造日誌而查見端
      倪，得知承包商以虛假的施工作業照片或不實日誌矇騙，
      惟系爭工程既因屬特殊工程，鑑定機關亦認此係屬東部地
      區營造廠商之首例，而農業局因知悉其人員缺乏對系爭工
      程之監造專業經驗及能力，始委外監造，則被告甲○○雖
      為系爭工程主辦人員，惟是否有足夠能力擔任審查工作，
      已容置疑。況以被告之學經歷，其因並無足夠審查能力，
      未能自施工照片或不實施工日誌而及時發現系爭工程未按
      圖施作場鑄基樁，縱認被告甲○○於行政上有所疏失，惟
      尚未能依此即推認其事先知悉承包商擅自變更施工方法。
      且上開監造日誌亦分經由被告甲○○之課長鄧明星及農業
      局長官複審通過，均未曾發現上開瑕疵，故被告甲○○辯
      稱伊不知情，尚非不可採信。故尚難僅憑此有瑕疵的審查
      作為，即率認被告甲○○事先即知情，並與廠商有所勾結
      。
  ５、再依前述之證人張金昌、王崑雄、鍾兆雲於調查站、偵查
      中及原審審理時均未證述被告甲○○事先知悉承包商擅自
      變更施工方法。雖證人即共同被告張標義於調查站證稱：
      「因甲○○需至工地勘驗，了解施工情形，所以他應該知
      情（指未施作場鑄基樁之事），但事實上，他是否知情，
      我不知道，且甲○○也未對變更施工方式，未做基樁的事
      向我等表示異議。」（見調查卷第66頁），然其他證人張
      金昌或王崑雄及鍾兆雲等人歷經調查站、偵查中及原審均
      未曾證述被告甲○○事先即已知悉，故而證人張標義上開
      於調查站所述，是否實在即非無疑。再者，由證人張標義
      上開所述內容觀之，其認為被告甲○○應知情，純係由其
      個人主觀認為被告甲○○需要到施工現場察看而推論，顯
      知證人張標義上開所述，純為個人臆測之詞，況證人張標
      義於原審審理時，已證稱：「甲○○應該不清楚，伊不知
      道甲○○實際上是否知悉這件事（指變更工法施作之事）
      ，也不知道84年11、12月間農業局的人員有無或有誰到現
      場查驗等語（見原審卷(三)第152頁），益徵證人張標義於
      調查站之證詞並無根據，自不得採為被告甲○○不利之證
      據。且證人張金昌於調查站供稱係因於85年8、9月間知悉
      擅自變更設計，日後恐有刑責，故與張標義商量後，方向
      縣府提出變更設計之要求，才向被告甲○○說明未作基樁
      ，改採嵌入式施工等語，則被告甲○○辯稱事先並不知本
      件工程未按圖施作場鑄基樁及監工日誌有不實之記載之辯
      詞，尚屬可採。從而，被告甲○○既在事先並不知情，縱
      然事後在不實監工日誌上核章，並同意核准承包商在第2
      次估驗款中請領包括3,240, 048元之場鑄基樁施作費用，
      實難就此認為被告甲○○有何公務員登載不實或圖利的犯
      行。
  ６、況「場鑄基樁」乃橋台後端作為抗拔之用，惟抗拔方式非
      僅製造場鑄基樁乙途，證人即系爭工程設計人林俊雄於原
      審已證稱：「…抗拔的方式就可以考慮以不同的設計方案
      。」；「如果兩岸都是良好的岩盤地質時，嵌入式也是可
      以的有效的抵抗拔力，嵌入式是以由上往下施壓力，場鑄
      基樁由下往上施抗力。」；「橋斷的時候，我有到現場看
      ，橋台的部分我沒有看，我是針對橋梁的上部結構部分進
      行觀察，斷臂的情形應該是嵌入或場鑄基樁的施工方法無
      關」；「（若是橋樑施工完成之後，場鑄基樁與嵌入基樁
      是否均與橋樑無關?） 應該都沒有關係…，橋樑的安全承
      載能力已經與此施作方法的選擇無關。」；「場鑄基樁是
      為了防止橋台的傾覆，與橋樑的斷裂無關，所以基樁的施
      作與斷橋無關，而且由橋的另一端來看，並沒有斷橋的情
      形，可以證明。」；「…當橋台完成的時候，就無法由外
      觀辨別有無施作場鑄基樁。」等語（見原審卷(三)第100、1
      02、108、115頁) ，可知場鑄基樁與崁入式施工方法皆在
      抗拔，系爭橋梁斷裂與場鑄基樁有無施工並無因果關係，
      而嵌入式施工法之結構計算，亦已達安全系數，此有結構
      技師廖萬樑、張仲宜出具之切結書及證明書各乙紙可稽（
      見原審卷(二)第249、250頁，故本院函詢行政院公共工程委
      員會該2法施工之差異時，認2者不能比擬，惟自上開證明
      結果，2 種施工法之效果並無不同），且農業局嗣後亦以
      嵌入式施工方法所完成之橋台重建系爭橋梁，並未另外重
      新施作場鑄基樁。故以被告甲○○之學經歷資料，包括本
      院函查之受訓資料顯示，其無法區別此2 種不同施工法，
      尚不違常情。且系爭場鑄基樁工程費用為1,407,120 元，
      有工程明細表可稽（原審卷(二)第262 頁），而承包商以嵌
      入式施工方法之工程費初估為1,418,600 元（見原審卷(二)
      第257-261 頁），自不能謂承包商擅自變更施工方法，即
      當然發生圖利之結果。即嵌入式施工法亦能達到場鑄基樁
      施工法所預期之抗拔功能，花費與場鑄基樁施工法差別不
      大，且被告子豪知悉承包商未按圖施工後，即簽請減帳扣
      回已支付之款項，張標義、王崑雄、張金昌實無因未施作
      場鑄基樁，而獲有利益。至證人即負責系爭工程實際施工
      之鍾兆雲生前於調查站雖供稱以嵌入式施工之工程款約 3
      、40萬元，依場鑄基樁法施工之工程款為3,240,048 元等
      語，則因證人雖係實際施工之人，然並未負責請款等事項
      ，則系爭工程實際施作之費用自應以其後提出請款依據為
      據，至基樁工程因未實際施作，故以預估之方式自非實際
      之施工款項，且證人鍾兆雲所述既與實際證據顯示金額不
      符，尚難遽以採信。
  ７、又被告甲○○於85年11月20日經證人張金昌告知本件工程
      未按圖施作場鑄基樁時，翌日即由其會簽政風室等單位，
      將案情表明：「工地監工、工程司於11月20日至府陳述承
      包商先前施工之基樁工程深度不足，嚴重偷工減料，…案
      俟查證如確屬實，監造廠商及承包廠商本府當依委託監造
      及工程合約規定依法追訴刑事責任及追償契約責任。」（
      86年聲字第738號偵查案卷第103-104頁），又於85年12月
      13日會簽，經會計室同意後表明：「本府奇美橋災害修復
      工程第4 期估驗款已計價基樁工程減帳扣回一案簽請核示
      ：認監造單位違反委任契約規定處罰及求償，本工程設計
      監造費為4,540,800元，已支付款為2,169,805元，未支付
      款為2,370,935 元，擬俟查明責任後供作求償經費。本工
      程發包費為6,600萬元，已估驗款為2,376萬元，未估驗款
      為4,224萬元，本案為確保本府權益，承包商申請之第4次
      估驗款，如合於工程進度及合約規定擬准予辦理，唯於完
      成申請程序後暫不予付款，扣存本府，俟本府查明責任後
      再行支付，以維本府權益。」，並再針對已計價之合約所
      列合計場鑄基樁費用為0000000.76元，經於86年1月16 日
      簽准扣回後，始於86年1月25日同意支付第4次請領估驗款
      ，並從中扣款，此有花蓮縣政府93年7 月19日府農保字第
      09301010610 號函及隨函所檢附之花蓮縣政府工程估驗單
      、內部簽辦、84年歲出應付款花蓮縣政府營繕工程應付工
      程款請示單在卷可稽（原審卷(二)第232 頁以下），可知被
      告甲○○當非事先知悉系爭工程施作方式變更，否則證人
      張金昌何需特意至農業局告知被告甲○○該事實？且被告
      甲○○既在查知承包商有詐領工程時，即經縣政府內部簽
      辦決定後，於支付第4 次估驗款時從中扣回未做基樁部分
      之價款，承包商即無因未施作場鑄基樁，而獲得利益。
  ８、系爭工程既委外設計、監造，被告甲○○係在不知悉系爭
      工程未按圖施作場鑄基樁且監工日誌之記載為不實之情況
      下，因受承包商矇騙，始在不實之監工日誌上核章，並核
      准其領取場鑄基樁施作費用，被告乙○○則係於系爭有爭
      議之工程完工後始接手後續之工作，實難認被告甲○○、
      乙○○有何公務員登載不實或圖利之犯意。況嵌入式施工
      法既亦能達到場鑄基樁施工法所預期之抗拔功能，花費與
      場鑄基樁施工法相差不多，況被告甲○○知悉承包商未按
      圖施工後，即簽請減帳扣回已支付之款項，承包商即無因
      未施作場鑄基樁，而獲有利益，揆諸前開，自與修正後圖
      利罪之構成要件不合。
  ９、另被告2 人雖均供稱曾多次前往現場查勘或抽驗等情，然
      被告乙○○於接手系爭工程時，場鑄基樁工程早已完工，
      且經覆蓋，其縱曾多次至現場勘查，如何得知施工方法之
      不同？故尚不能以被告乙○○曾至現場或抽驗即推認被告
      乙○○知悉已完工部分之違約行為。至被告甲○○雖曾至
      該處勘查，惟其既係不定期至施工處所，而當時被告甲○
      ○亦另負責其他工程，且無證據證明於施工當時被告甲○
      ○確曾至該處，故亦無法以之推認被告甲○○確實知悉工
      程施工之違約行為。而被告2人雖均為職業學校土木工程
      科畢業，被告甲○○自71年間起，被告乙○○自64年間起
      ，均在農業局辦理一般土木工程之職務，惟系爭工程係屬
      特殊專業之工程，業經認定在卷，被告2人均非此項特殊
      工程之專業人員，縱具備一般基礎之土木工程經驗或知識
      ，然技術係累時漸進精熟或完備，被告2人早已任職公務
      機關，且進修項目中均未有該等技術，亦經本院函花蓮縣
      政府查其進修內容附卷可稽，被告2人嗣後亦未曾取得該
      等技術之專業證照，難認被告2人即可因其原有之土木工
      程背景而得察覺系爭工程之缺失，並予以監督糾正。況系
      爭工程在施工人員刻意隱藏真相，並提供偽造之測試報告
      ，且經監造單位配合矇騙下，被告2人雖係監督單位，除
      非相當細心且盡責，並將心力全部投注於系爭工程上，否
      則豈可能輕易即得發現施工及監造機關刻意隱瞞之事項？
      故被告2人辯稱其等不知且無專業技能發現該等缺失等語
      ，按之常理，尚非不可採信。
（四）至審計部發現系爭工程瑕疵後，被告2 人竟仍准領工程款
      是否涉有圖利或偽造文書罪？經查：
  １、審計部係分別於84年10月23日、85年3月19日、85年9月24
      日、86年4月22、23日共計4次至現場抽查，其抽查結果略
      述如下：「
  (1)、84年10月23日抽查結果發現：
     監工日報僅填寫至84年9月30日，且未經主辦單位相關人
       員核章。
     實際進度落後14.8%。
  (2)、85年3月19日抽查結果發現：
     東橋台兩側翼牆配筋，其部分鋼筋間距約30公分，搭接
       長度不足，核與合約圖說鋼筋間距20公分，及搭接長度
       至少40倍鋼筋直徑不符。
     東面橋台端點配筋，水平向鋼筋間距為23公分以上，左
       右二端水平向鋼筋間距為45公分以上，超過合約圖說規
       定之20公分、40公分間距規定。
     監工日報表自85年2月7日至3月18日，未經主辦單位相關
       人員核章。
     縣府農業局主辦單位未按『公共工程施工品質管理制度
       』之規定實施管制措施。
  (3)、85年9月24日抽查結果發現：
     A2(西側)橋台之北側翼牆內側混凝土保護層厚僅3公分，
       與合約規定5公分不符。
     A2(西側)橋台背面自翼牆外端算起來深5.9公尺處之混凝
       土面，經混凝土測試槌抽驗結果，強度為218.16 ㎏/㎝2
       ，未達設計強度350㎏/㎝2之85%。
     85年5月22日至6月13日間，所送驗混凝土抗壓試驗報告
       ，經查均有材齡超過28天情形，其中15個試體經監造單
       位簽認合格，惟依材齡係數換算結果，混凝土強度均有
       不足之情形。
     監工日報僅自85年3月21日填寫至7月19日，且未經主辦
       單位人員核章。
     『公共工程施工品質管理制度』應製作之查驗紀錄表，
       均未經監造單位及主辦單位人員核章。
     本工程進度已達59%，但僅估驗3次，與合約規定每進展
       10%估驗乙次不符。
  (4)、86年4月22、23日抽查結果發現：
     A1(東側)橋台側端點節塊第八節節塊，發現套管內每股
       鋼鍵為17根高拉力絞索，與合約規定每股19根不符。
     A1(東側)橋台側箱型樑第九節節塊頂部鋼筋未做彎折處
       理。
     承商於預力混凝土工程施工前，未依合約檢送預力樑施
       預力作業、鋼鍵配置施工圖，並詳細計算千斤頂施預力
       時各鋼筋伸長量，繪製錨錠處防置鋼筋之施工圖樣，且
       未經工程司核可逕行施工。
     混凝土強度抗壓試驗、鋼筋強度抗壓試驗、鋼絞線機械
       性質檢驗報告等材料試驗報告，均未經主辦單位核章簽
       證。
     承商委託『爾泰浦公司』辦理監測顧問，但均未見該公
       司依約提供服務之相關具體資料。
     本工程基樁施作工程，於85年3月19日抽查時，85年3 月
       18日之監工日報已記載『場鑄樁』施作240公尺，以施作
       完成，且有『爾泰浦公司』出具之『基樁完整性試驗報
       告』，但第4次計價時 (85年11月)卻要求將基樁部分工
       程款全部扣除，但主辦單位並未提出變更設計說明與規
       定不符。」此有審計部花蓮縣審計施工中工程工地抽紀
       錄等資料在卷可稽，足見該工程在施工期間，確實有諸
       多例如工程進度遲延、施作品質欠佳及文書作業管理欠
       理想等情事存在無訛。
  ２、然對於審計室上開查驗缺失的糾正，花蓮縣政府即在接到
      糾正函文後，即已發函要求監造單位及承包商檢討補正改
      善，其發函內容列敘如下：
    (1)針對第1次抽查的缺失，以該府84年12月22日84府農保字
      第141849函覆。內容為指出工程進度落後係由於設備動員
      及準備耗時等因素影響所致，該工程業已加緊施工，目前
      已符合合約訂定進度。
    (2)針對第2次抽查的缺失，以該府85年4月23日85府農保字第
      44 718號函覆。內容為有關施工不符應予改善部分，業已
      責承承包商依設計圖說規定確實改善完成，並檢附改善前
      、中及後施工照片1份供參考。
    (3)針對第3次抽查的缺失，則分別以該府85年12月23日85府
      農保字第147622號及86年1月17日85府農保字第150999號
      函覆。內容分別為有關於混凝土、監工核章及估驗進度等
      缺失已改善完畢，及有關混凝土強度有問題部分已改善、
      未按時填寫監工日誌部分，已依法簽處、變更資減價部分
      已依法辦理。
    (4)針對第4次抽查缺失，該府則分別以86年6月21日86府農保
      字第70656號及86年7月17日86府農保字第77758號函，函
      覆內容為有關橋台、工程進度、爾泰浦公司監測的資料均
      已改善完畢，及有關於鋼腱絞索不足之查驗已交由政風室
      查處、要求施工單位應建立資料供核備、監工日誌未核章
      部分，已督促按時送核，並於86年8月27日86府農保字第
      101269號函覆，有關橋台絞索查驗結果為19根、本件監造
      不力情事已交由政風室調查，並扣監造費2,068,697元，
      再於86年9月11日86府農保字第104989號函，函覆內容為
      有關鑑定報告指出施工與設計不同之6點，且混凝土抗壓
      強度不足，86年9月11日86府農保字第106245號發函，副
      知審計室內容為有關變更工法相關技師證明資料請相關單
      位於86年9月25日前送達縣政府，86年9月11日86府農保字
      第106247號函，副知審計室關於要求預力樑及鋼腱等施工
      圖承包商須經工程司核可後方可施工，於86年9月11日86
      府農保字第103449號函，發函副知審計室有關要求承包商
      對於橋面斷落需清理完畢方可續行工作，及有關工期計算
      事宜。86年9月11日86府農保字第106146號函，發函副知
      審計室針對新原公司就上級單位抽查時爾泰浦公司未提供
      相關資料情事，要求新原公司應予檢討，於86年9月11日8
      6府農保字第106244號函（發函副知審計室有關橋面斷落
      後相關作業，業已加速進行中）、86年9月25日86府農保
      字第11010號函（發函副知審計室針對改為嵌入式工法等
      項目，要求新原公司應再請大地工程師、水土保持師驗證
       ）、87年10月7日86府農保字第115701號函、86年10月7
      日86府農保字第115702號函（函告審計室有關未按圖施作
      及偷工減料情事，已責成承包商扣除）、86年11月4日86
      府農保字第12316號函（函覆內容為對大地工程師、水土
      保持師驗證續辦情形的說明）、86年11月6日86府農保字
      第128617號函（函覆內容為正加速橋台打除的作業）、87
      年2月6日87府農保字第006685號函（發函副知審計室有關
      核可加勁牆更改為混凝土擋土牆）、87年3月25日87府農
      保字第033078號函（發函副知審計室有關工程監測公司合
      約，要求新原公司應詳實監辦）、87年4月15日87府農保
      字第040584號函（函覆內容為關於橋面斷落後各相關作業
      說明）、87年4月21日87府農保字第042645號函（函覆內
      容為關於承辦人員之處分事宜）、87年5月5日府農保字第
      047428號等20次函覆，此有審計室93年1月19日審花縣參
      字第0930000337號函及隨函所檢附之縣政府函復資料可參
      。足見被告甲○○及乙○○確有依照糾正函指示辦理補正
      相關事宜，並無置之不理，任由承包商繼續施作之情事。
  ３、況系爭工程，在前述缺失未改正前，承包商是否不得繼續
      施工？依行政院公共工程委員會鑑定意見，所謂「不得繼
      續施工」係指承包商在缺失應改正或拆除重做之階段，在
      未經監造或相關單位重新檢驗審核通過前，即應停止下一
      個施工的步驟而言，例如：經監工人員檢查發現某一結構
      體鋼筋綁紮情形與圖說不符，承包商即應進行缺失改正或
      拆除重做，俟完成後再重新提出檢驗申請，在未經監工人
      員檢查准許前，承包商自不得進行該結構之混凝土澆置施
      工等作業（見原審卷(二)第316-317 頁），已明顯指出承包
      商在未得監造單位許可前，不得繼續施工，惟被告甲○○
      、乙○○任職之農業局並非系爭工程之監造單位，已如前
      述，而農業局又將上述審計室所指之缺失通知監造單位之
      東陽公司，東陽公司未令承包商停工，咎在東陽公司而非
      被告甲○○、乙○○。至於審計室所指出之上開缺失，究
      應如何處理，審計室認係屬主辦機關的行政權責，應由主
      辦機關視施工現場狀況決定之（見原審卷(二)第111 頁），
      而花蓮縣政府亦表明針對審計室抽查的缺失，在考量到預
      算經費、計畫績效、工程工期及監造單位專業判斷及工程
      缺失等因素，一般都以要求承包商改善為主（見原審卷(二)
      第276 頁），故農業局縱未諭令系爭工程應立即停工，但
      已發函督促監造單位督導承包商進行缺失改正或拆除重做
      ，並於改善完成後檢附改正前、改正後之照片或相關資料
      提報予審計室核備，參上所述之農業局對審計室抽查所指
      出之工程瑕疵，在接到糾正函文後，均即發函要求監造單
      位及承包商檢討補正改善，並無置之不理之情，而是否責
      令承包商停工，復係系爭工程主辦機關之行政權責，被告
      甲○○或乙○○雖均為承辦人員，惟其上既仍有主管，實
      難認其2 人有決定是否停工之權限，故難謂被告甲○○及
      乙○○所為有何圖利意圖。
  ４、故本件被告甲○○於知悉未施作場鑄基樁工程時，即簽請
      處理，可證被告甲○○及乙○○2 人在查知承包商有詐領
      工程款時，即經縣政府內部簽辦決定後，於支付第4 次估
      驗款時從中扣回少做基樁部分的價款，應屬適洽，而承包
      商工程施作進度既已達於合約約定，農業局又從中扣減回
      所遭詐領之工程費用，及預扣監造費用，因而工程雖有疏
      失，仍同意核准支付工程款，實難謂有何違失之處，被告
      2人所為亦與刑法第213條明知為不實事項而登載於公文書
      的要件有間，且既將多付之款項扣回，亦難認有何圖利之
      行為。
五、綜上所述，被告2 人主觀上並無明知為不實事項而登載於公
    文書之情事，亦無違背法令圖利自己或他人獲得利益，是被
    告甲○○及乙○○2 人上開辯解，尚堪採信。此外，復查無
    其他積極證據足資證明被告甲○○及乙○○有何公訴人所指
    之貪污、偽造文書之罪嫌，原審為被告甲○○、乙○○無罪
    判決，核無不當。檢察官上訴意旨仍執陳詞，指摘被告甲○
    ○、乙○○有圖利及偽造文書犯行，並無理由，應予駁回。
據上論斷，應依刑事訴訟法第368條判決如主文。
本案經檢察官丙○○到庭執行職務。
中　　華　　民　　國　　96　　年　　10 　　月　　12　 日
                        審判長法  官  何方興
                              法  官  林德盛
                              法  官  王紋瑩
以上正本證明與原本無異。
如不服本判決，應於送達後10日內，向本院提出上訴狀。其未敘
述理由者，並應於提出上訴狀後10日內向本院補提理由狀 (須附
繕本)。
                              書記官  吳家瑩
中　　華　　民　　國　　96　　年　　10　　月　　12　　日
